【裁判字號】    97,聲判,21
【裁判日期】    970414
【裁判案由】    聲請交付審判
【裁判全文】
臺灣臺北地方法院刑事裁定              97年度聲判字第21號
聲  請  人
即  告訴人  甲○○
代  理  人  謝清福律師
被      告  乙○○
上列聲請人因告訴被告詐欺案件，不服臺灣高等法院檢察署檢察
長駁回再議之處分（97年度上聲議字第118號），聲請交付審判
，本院裁定如下：
    主  文
聲請駁回。
    理  由
一、按告訴人不服上級法院檢察署檢察長或檢察總長認再議為無
    理由而駁回之處分者，得於接受處分書後10日內委任律師提
    出理由狀，向該管第一審法院聲請交付審判。法院認為交付
    審判之聲請不合法或無理由者，應駁回之。刑事訴訟法第25
    8條之1、第258條之3第 2項前段分別定有明文。本件聲請人
    即告訴人甲○○（以下均稱聲請人）以被告乙○○涉犯詐欺
    罪嫌，向臺灣臺北地方法院檢察署檢察官提出告訴，經該署
    檢察官以95年度偵字第934號不起訴處分書處分後，聲請人
    聲請再議，經臺灣高等法院檢察署檢察長命令發回臺灣臺北
    地方法院檢察署續查，經該署檢察官以96年度偵續字第309
    號不起訴處分書處分後，聲請人不服而聲請再議，臺灣高等
    法院檢察署檢察長認再議無理由，以97年度上聲議字第118
    號處分書駁回再議之聲請，告訴人於民國97年1月28日收受
    該處分書，並於同年2月4日委任律師提出理由狀向本院聲請
    交付審判等情，業經本院調閱臺灣高等法院檢察署97年度上
    聲議字第118號全卷無訛，並有本院收狀戳附卷可查，是本
    件聲請為合法，先此敘明。
二、聲請人聲請交付審判意旨略以：(一)被告係執業律師，為法律
    專家，明知李語柔（原名：李宣萱）信用不好，卻又答應李
    語柔擔任慶御利貿易有限公司（下稱慶御利公司）負責人，
    被告對李語柔將來可能觸法、對人施詐有所認識或預見其發
    生且其發生並不違背其本意。原處分書及駁回再議處分書，
    均認被告對李語柔對聲請人之詐欺並無犯意聯絡，應屬違誤
    。(二)再李語柔交付聲請人之7張公司支票，係被告親自到銀
    行簽名對保開戶領取，既被告開戶領票、交付7張支票給聲
    請人時，已知其為慶御利公司負責人，應知李語柔無支付能
    力，竟令該帳戶事後存款不足退票、甚至拒絕往來，顯見被
    告參與詐欺甚明。(三)且李語柔曾供稱：由被告擔任負責人伊
    負責業務等，公司合約之擬定、審閱、簽定均由被告以律師
    身分處理，足證被告非僅掛名之負責人而已，原二不起訴處
    分書均認李語柔向聲請人借貸款項，被告始終未曾參與，僅
    係掛名負責人，亦屬誤解。承辦檢察官在未查明慶御利公司
    之實際營運情形下，即予不起訴處分，而駁回再議聲請之處
    分書亦對此置之不理，皆屬違法。(四)綜上所述，告訴人業已
    舉證被告與李語柔有詐欺罪之犯意聯絡與行為分擔，原檢察
    官除拒絕調卷查證外，甚而於不起訴處分書中亦未說明為何
    不採與不予調查之理由，原處分事實認定與法律適用均違誤
    。
三、按刑事訴訟法第258條之1規定聲請人得向法院聲請交付審判
    ，係對於「檢察官不起訴或緩起訴裁量權」制衡之一種外部
    監督機制，法院僅就檢察官所為不起訴或緩起訴之處分是否
    正確加以審查，以防止檢察機關濫權，依此立法精神，同法
    第258條第3項規定法院審查聲請交付審判案件時「得為必要
    之調查」，其調查證據之範圍，自應以偵查中曾顯現之證據
    為限；而同法第260條對於不起訴處分已確定或緩起訴處分
    期滿未經撤銷者得再行起訴之規定，其立法理由說明該條所
    謂不起訴處分已確定者，包括「聲請法院交付審判復經駁回
    者」之情形在內，是前述「得為必要之調查」，其調查證據
    範圍，更應以偵查中曾顯現之證據為限，不得就聲請人新提
    出之證據再為調查，亦不得蒐集偵查卷以外之證據，否則，
    將與刑事訴訟法第260條之再行起訴規定，混淆不清，亦將
    使法院僭越檢察官之職權，而有回復「糾問制度」之虞；且
    法院裁定交付審判，即如同檢察官提起公訴使案件進入審判
    程序，是法院裁定交付審判之前提，必須偵查卷內所存證據
    已符合刑事訴訟法第251條第1項規定「足認被告有犯罪嫌疑
    」，亦即該案件已經跨越起訴門檻，故如該案件仍須另行蒐
    證偵查始能判斷應否交付審判者，如上所述，因交付審判審
    查制度並無如同再議救濟制度得為發回原檢察官續行偵查之
    設計，即法院並無調查偵查中未顯現證據之權限，法院即應
    依同法第258條之3第2項前段之規定，以聲請無理由而裁定
    駁回之。
四、次按犯罪事實應依證據認定之，無證據不得認定其犯罪事實
    ，刑事訴訟法第154條第2項定有明文。又按「告訴人之告訴
    ，係以使被告受刑事訴追為目的，是其陳述是否與事實相符
    ，仍應調查其他證據以資審認。」、「證據力之強弱，事實
    審法院有自由判斷之權，故判斷證據力如不違背一般經驗之
    法則，即不得指為違法。」最高法院著有52年台上字第1300
    號、25年上字第2053號判例可資參照（上開事實審法院對於
    證據之判斷職權，於偵查中由檢察官行之）。又按刑法第33
    9條第1項詐欺罪之成立，以意圖為自己或第三人不法所有，
    以詐術使人將本人或第三人之物交付為要件。所謂以詐術使
    人交付，必須被詐欺人因其詐術而陷於錯誤，若其所用方法
    ，不能認為詐術，亦不致使人陷於錯誤，即不構成該罪，此
    有最高法院46年台上字第260號判例可資參照。而民事上債
    之關係當事人間，債務人於債之關係成立後，如有未依約定
    之債務本旨履行給付者，依社會一般交易經驗之原因不一，
    非必出於自始無意給付之不法所有意圖，刑事被告依法不負
    自證無罪之義務，苟別無足以證明被告有施用詐術，及自始
    意圖不法所有之積極證據，縱其就所負債務違約不履行，仍
    僅為民事糾紛，要難以債務不履行之客觀狀態，即推定被告
    自始具有不法所有之意圖。本件聲請人雖以前揭理由狀所載
    認被告涉有詐欺罪嫌，而向本院聲請交付審判。然查：
    (一)被告知悉李語柔信用不佳，惟被告因與李語柔之交情始擔
      任慶御利公司負責人，對於李語柔與聲請人間之金錢往來
      關係皆無所悉等情，固據被告自陳於卷（見95年度偵字第
      934號卷(二)第87頁）。然被告並未對聲請人為何施用詐述
      行為，除據李語柔於95年3月31日供稱：聲請人與伊係男
      女朋友，聲請人剛開始係投資，之後反悔要伊還錢，被告
      從頭到尾都不知情等語外（見同上卷(二)第87頁），並據聲
      請人供陳：李語柔向伊借錢，伊有到慶御利公司看過，公
      司位置在臺北市○○○路SOGO旁，有看到皮包、服裝等擺
      設，伊於94年1月11日至94年2月18日間以匯款、現金及信
      用卡方式共交付李語柔新臺幣（下同）862萬元，李語柔
      承諾伊可分得200萬元利潤，雙方沒有訂立契約等語。（
      見95年度偵字第934號卷(一)第147至148頁）；及聲請人94
      年5月27日刑事告訴狀中亦稱：93年12月25日下午在臺北
      市○○○路○段137號8樓之1慶御利公司處所，經友人劉亦
      隆介紹，認識李語柔。李語柔除介紹慶御利公司之設備及
      擺設（服飾、皮件及各類珠寶）外，並稱慶御利公司是她
      與律師即被告合開，她認識被告10多年，交情很好，雙方
      都很互信。因此，由被告擔任負責人，伊負責業務等，公
      司約定之擬定、審閱、簽訂，均由被告以律師身分處理
      ... 」等語（見同上卷(一)第42頁）。顯見聲請人並非被告
      主動介紹聲請人與李語柔認識，而聲請人交付李語柔金錢
      之初，聲請人亦親至慶御利公司觀察公司營運狀況，而非
      單純因被告身份即出借金錢，況被告職業亦係為李語柔向
      聲請人提及，也明確指出被告係以律師身分處理公司合約
      事宜，而非以負責人身分為之，是無證據證明被告於聲請
      人與李語柔間金錢往來之初，即知悉李語柔取得金錢原因
      、方式及目的為何，足認被告雖擔任慶御利公司之負責人
      ，但未對聲請人有何施用詐術行為，且亦無從預見李語柔
      有聲請人所指述之詐欺行為，自難謂僅因被告知悉李語柔
      信用不佳，而同意擔任公司負責人，即可認與李語柔有詐
      欺取財罪之犯意聯絡或行為分擔可言。
    (二)至聲請人稱李語柔交付伊之7張公司支票，係被告親自到
      銀行簽名對保開戶領取乙節，經證人即臺北富邦商業銀行
      股份有限公司專員葉依蘋證稱：上開支票於辦理支存開戶
      時，係由申請人乙○○親自到公司簽名對保，其餘書面內
      容係被告叫李語柔書寫，開戶時均要公司大小章，因為當
      時被告都在旁邊，被告應該知道等語 (見同上卷(二)第133
      頁)；復有富邦銀行95年2月17日北富銀西松金服字第9560
      001900號函及該函所附支票存款開戶申請書暨往來約定書
      （見同上卷(二)第13至14頁）附卷可稽，堪信被告確有至銀
      行開戶之事實。惟就被告是否領用支票等情，依卷附聲請
      人所提出之95年5月12日於被告事務所之對話紀錄所示，
      上開支票經李語柔先表示是「聲請人與伊前往銀行領取，
      經伊當場開立支票」等語，而未見聲請人反駁言語，反接
      續以「她欠我們錢，本來就是要開支票啊」，隨後聲請人
      並向被告表示不要誤會，是李語柔約聲請人前往被告事務
      所等語，有該次聲請人提出對話紀錄內容附卷可稽（見同
      上卷(一)第99至100頁），而該對話紀錄既屬聲請人所提出
      ，要無經被告隱匿變造之可能，是領用上開支票行為人應
      為聲請人與李語柔無訛，則被告對於李語柔開立支票金額
      、交付時間、原因為何，亦顯難知悉，則聲請人執此認被
      告涉有共同詐欺犯嫌，亦屬無據。
    (三)另依聲請人所指述內容，李語柔係於94年1月11日至94 年
      2月18日陸續向聲請人借款共計862萬元後，而於94年3月
      間才交付上開7張支票與聲請人用以清償借款，而上開票
      據並已兌現其中2紙，李語柔總計清償部分款項達112萬元
      ，亦有聲請人94年5月27日刑事告訴狀可稽（見同上卷(一)
      第41至46頁），顯見聲請人之所以同意借款亦與李語柔所
      交付慶御利公司支票間無因果關係，況該等支票未能如期
      兌現部分，除據聲請人同意展延外，亦僅屬民事票據債務
      糾紛，李語柔所為是否構成刑法詐欺罪尚屬有疑，聲請人
      應循民事途徑解決，而不得逕以票據債務部分未能履行，
      逕行推論被告與李語柔自始即有不法所有意圖，再者，聲
      請人於交付上開借款期間，並與李語柔一同於94年2月5日
      至同年2月12日間，前往歐洲地區義大利米蘭、羅馬等地
      ，而聲請人亦同意以信用卡借用李語柔刷卡方式進行消費
      ，所購買物品中有免稅商品、精品等情，亦有旅行社信用
      卡簽帳單、銀行信用卡帳單等件可稽（見同上卷(一)第69至
      73頁），而李語柔自78年間起至95年4月間止，亦確實入
      出國境頻繁，所滯留國外期間亦相當短暫，與一般所俗稱
      「跑單幫」之買賣業者舉措相符，此有入出境查詢結果在
      卷可按（見同上卷(一)第115至118頁），則李語柔所稱伊係
      從事貨品平行輸入買賣等語，似非無稽，則聲請人僅以被
      告辦理慶御利公司支票存款開戶事宜，即認被告涉有刑法
      詐欺取財罪嫌，尚屬有誤。
    (四)另聲請人雖稱李語柔向伊表示被告擔任慶御利公司負責人
      ，該公司約定之擬定、審閱、簽訂，均由被告以律師身分
      處理云云，然查，被告雖應李語柔之邀擔任慶御利公司負
      責人，但被告僅為一掛名之負責人，對於該公司實際業務
      一無所悉，縱李語柔向聲請人佯稱被告實際負責慶御利公
      司業務，亦僅是李語柔個人希冀獲得聲請人同意借款而為
      之言詞，實難期待掛名擔任上開公司負責人之被告對於李
      語柔利用其名義所為行為有所預見，況查卷內並無證據顯
      示被告擔任慶御利公司負責人一職獲有任何對價，而卷附
      慶御利公司與崑民有限公司之買賣合約，雖載有負責人乙
      ○○，然其後並有李宣萱即李語柔之簽名，益證李語柔確
      實以慶御利公司名義經營皮包買賣事業（見96年度偵續字
      第309號卷第36頁），況依慶御利公司帳戶往來明細，李
      語柔直至94年5月5日尚有匯入前開支票帳戶款項達19萬餘
      元，而聲請人復於94年4月7日匯入30萬元（見同上偵續卷
      第54頁），參以上開告訴狀所載，聲請人果若於94年2月
      28 日要求李語柔還款200萬元未果，而認係受被告及李語
      柔詐騙，何以聲請人竟於94年4月7日復行匯入上開金額至
      慶御利公司帳戶，顯見告訴人指述自非可採，本件應屬民
      事借款紛爭，無法認定被告具詐欺取財之犯意。此外，復
      查無其他積極證據足認被告有何告訴意旨所指之犯行，揆
      諸首揭法條之規定，其罪嫌應認尚有不足。
五、綜上所述，臺灣臺北地方法院檢察署檢察官所為不起訴處分
    書及臺灣高等法院檢察署檢察長駁回再議聲請處分書，已就
    聲請人於偵查時提出之告訴理由予以斟酌，詳予調查證據，
    並詳加論述所憑證據及其認定之理由，原處分所載證據取捨
    及事實認定之理由，並無違背經驗法則或論理法則之情事，
    參諸前開規定，原檢察官及高檢署檢察長以被告犯罪嫌疑不
    足，予以不起訴處分及駁回再議之聲請，認事用法，並無不
    當。又交付審判之准許即如同提起公訴進入審判程序，本件
    聲請人所指摘應調查事項而未調查之情形，在未經調查之前
    ，仍無從認定聲請人所告訴之事實真相如何，有多少可信度
    ，從表面審查，本院認為仍不足以動搖原處分書所作不起訴
    之判斷，依現有證據所能證明被告所涉嫌疑尚不足以跨過起
    訴之門檻。是依前揭說明，本件聲請人聲請交付審判，為無
    理由，自應予以駁回。
據上論斷，應依刑事訴訟法第258條之3第2項前段，裁定如主文
。
中    華    民    國    97    年    4     月    14    日
                  刑事第十庭    審判長法  官    林春鈴
                                      法  官    林柏泓
                                      法  官    呂煜仁
上正本證明與原本無異。
本裁定不得抗告。
                                      書記官    陳泰寧
中    華    民    國    97    年    4     月    14    日


司法院資訊處製作；財團法人民間司法改革基金會備份。
